【裁判字號】    95,訴,434
【裁判日期】    951213
【裁判案由】    清償債務
【裁判全文】
臺灣新竹地方法院民事判決               95年度訴字第434號
原      告  乙○○
訴訟代理人  陳萬發律師
被      告  丁○○
被      告  甲○○
被      告  丙○○
上列當事人間清償債務事件，本院於民國95年11月29日言詞辯論
終結，判決如下：
    主  文
原告之訴及假執行之聲請均駁回。
訴訟費用由原告負擔。
    事  實
甲、原告方面：
一、聲明﹕被告應連帶給付原告新臺幣（下同）700萬元，及自
    民國（下同）94年9月17日起至清償日止，按年息百分之20
    計算之利息。願供擔保請准宣告假執行。
二、陳述：
    （一）被告丁○○、甲○○於87年3月2日共同向原告借款5
          00萬元，並由被告丁○○任發票人簽發如附表一所示
          支票交原告收執。二人並承諾於87年4月2日清償。惟
          至87年4月2日被告丁○○、甲○○表示暫時無法清償
          ，但所經營之金雞蛋休閒農場4月底有收入可清償，
          請原告暫勿催討，並向原告再借200萬元，且簽發發
          票人為金雞蛋休閒開發股份有限公司票面金額700萬
          元如附表二所示支票一紙，承諾87年4月30日清償700
          萬元，惟屆期乃無法清償，被告丁○○、甲○○承諾
          自上述清償期限後按月給付二分半之利息予原告（即
          月息百分之2.5），但被告仍一再食言。於88年2月12
          日被告丁○○、甲○○為給原告更大保障，邀被告劉
          玉玲承擔本件債務，是被告三人共同承擔本件700萬
          元之債務，並由被告三人共同簽發如附表三所示本票
          二紙交原告收執。
    （二）附表三所示本票面額各為500萬元及340萬元，合計84
          0萬元。因被告之前積欠本金700萬元，利息至87年底
          已達140萬元。其計算式﹕本金700萬元，月息百分之
          2.5，每月利息17萬5千元，自87年4月30日之次日即8
          7年5月份起算至87年底，共8個月，利息140萬元（即
          175000×8＝0000000）。兩造核算後本金為700萬元
          ，利息140萬元，才由被告三人共同簽發附表三所示
          二紙本票。兩造約定之利率超過法定上限部分，雖經
          被告抗辯而剔除，但不影響兩造確有月息二分半之約
          定。
    （三）被告三人均自認借款700萬之事實，亦自認與原告間
          有利息之約定，且被告答辯時稱已支付1,000多萬元
          給原告，更可證兩造間有利息之約定，否則只欠700
          萬元，卻清償1,000萬元，且亦可證兩造有約定每月
          應給付17萬5千元，經雙方結算被告才會簽發超過700
          萬元計840萬元如附表三所示之本票，超過之140萬元
          當然為利息。
    （四）否認兩造約定利息按年息百分之5計算。是被告說不
          要寫利息，每月付伊12萬5,000元。只付一個月利息
          ，後再借被告200萬元，連同先前借的500萬元，每月
          要付伊17萬5,000元，但未付過。被告簽發附表三所
          示本票後叫伊去向別人調錢說利息百分之35也沒關係
          ，但因被告未還錢，伊不敢向別人調錢。
    （五）被告稱自89年4月10日至94年9月16日已清償1,000多
          萬元，已清償完畢，原告否認之，蓋﹕
          １、簽立本票乃欠債之憑證，此為社會通念，被告亦
              自承欠款並簽發附表三所示本票二紙共840萬元
              ，卻辯稱簽立本票為「擔保」，並非債務證明，
              顯與社會經驗不符。又被告自認積欠本金700萬
              元，自87年4月起即未清償，若被告未承諾願支
              付利息，原告豈可能自87年4月至89年4月兩年間
              不為催討？只因被告願支付月利二分半之利息且
              簽發附表三所之本票使然。而被告若只欠700萬
              元，何以願簽發840萬元之本票交原告收執，是
              兩造間確有月利二分半之約定。
          ２、被告向原告借款500萬元時即已約定月利二分半
              ，故以500萬元計算，月利為12萬5,000元，將借
              款扣除12萬5,000元後，原告交付面額487萬5,00
              0元之支票給被告。
          ３、被告所提清償明細表，其明細表上記載支票者，
              除「93年6月30日農銀0000000號15萬元」支票（
              即附表四所示支票）退票而未收到款外，其餘被
              告所載支票原告均有收到。另被告匯款部分亦全
              部收到。至現金部分，付給訴外人章聰明部分有
              拿到11萬元，91年7月19日（此應為92年6月30日
              ）之現金5,000元亦有拿到，其餘現金否認被告
              有交付。
          ４、被告抗辯自93年1月31日起已無積欠任何本金或
              利息，則依被告所述自93年1月31日起被告即無
              清償之義務，但被告卻主張自93年1月31日之後
              仍陸續清償至94年9月16日止達一年九個月，且
              主張多清償2,171,616元（惟依被告所提清償明
              細表自93年1月31日25萬元起至94年9月16日3萬
              元止，共計2,045,000元，而非2,171,616元），
              有那位傻瓜會在清償完畢後還陸續還款200餘萬
              元達一年九個月，益證兩造有為月利二分半之約
              定。
          ５、原告雖自89年4月10日起陸續收到被告部分清償
              款項，但所收不穩定且為不足額之利息，本金根
              本未清償，縱以年利率百分之20計算，被告應按
              年給付140萬元利息給原告（0000000×20/100＝
              0000000），換算為月息，被告應按月給付11萬
              6666元，則被告自87年4月起，算至被告自稱最
              後清償日94年9月16日，共88個月餘，依年息百
              分之20計算，被告應給付原告1026萬6666元月利
              息，則被告縱已清償1,000萬元，也仍不足應給
              付之利息。
    （六）被告另提抵押設定契約書之記載，當時係以依照各個
          債務契約約定之利率計算為應支付利息約定之記載及
          送件登記，足以證明兩造間確有債務契約之約定。依
          社會經驗法則，向人借款應付利息乃常情，豈有借款
          不付息，借款不約定支付利息之額度。至於當時最高
          限額800萬元，純係被告承諾必會快速清償，利息不
          會拖超過100萬元，才以概數800萬元作為最高限額抵
          押權之設定額，且設定登記係借貸開始約二個月即87
          年6月間，當時被告尚未簽發附表三所示本票，此800
          萬元最高限額設定與後來840萬元本票，時間上不同
          ，不可混為一談。被告所稱840萬元本票，超過800萬
          元之40萬元為利息之約定，不足採信。也正因設定抵
          押權之時間在較早之87年6月，原告才會誤信被告會
          快速清償，才以800萬元概數設定。
    （七）否認原告之妻有與被告結算。91年7月19日原告之妻
          簽名應是收支票及現金的簽收，並非結算。124萬元
          是被告事後虛偽加註，假如已結算為124萬元，為何
          事後被告還了近300萬元，顯見被告所述結算之事為
          不實。
    （八）綜上，被告於約定還款日屆至後仍未清償所欠款項，
          被告三人為共同發票人，基於票據及借貸關係，被告
          應清償欠款。又兩造約定月息二分半，超過法定上限
          ，故本件改以請求被告給付700萬元及自被告自行提
          出之最後清償日（即94年9月16日）之翌日即94年9月
          17日起，按年息百分之20計算之利息。
三、證據：提出借據、附表一所示支票、附表二所示支票、附表
    三所示本票、附表四所示支票、第一商業銀行匯款資料等件
    為證。
乙、被告方面：
一、聲明﹕請求駁回原告之訴，若受不利判決，願供擔保請准宣
    告免為假執行。
二、陳述﹕
    （一）被告丁○○、甲○○分別於87年3月及4月向原告借得
          500萬元及200萬元。被告三人自89年4月10日起開始
          以現金、票據等方式清償上開所積欠之700萬元借款
          ，自89年4月10日起至94年9月16日止，已還款1,000
          餘萬元，原告並未否認。
    （二）由於被告提出之給付不足一次清償積欠原告之借款，
          依民法第323條前段之規定，應先抵充費用，次充利
          息，次充原本。又兩造並未約定利率，應依同法第2
          03條之規定，以年息百分之5計算。被告自89年4月10
          日起至94年9月16日止之還款金額已足清償積欠原告
          之700萬元之本息。故本件債務已於92年12月31日清
          償完畢。從而原告請求被告返還借款自屬無據。
    （三）不爭執附表三所示本票為被告三人所簽發，然兩造間
          之借款債務既已清償完畢，依票據法第13條之規定，
          被告自得以此對抗原告，故原告依票據關係提起本件
          訴訟，亦無理由。
    （四）被告丁○○、甲○○向原告借得700萬元後，被告三
          人為使原告獲得擔保，提供新竹縣芎林鄉多筆土地為
          原告設定800萬元之最高限額抵押權，以為擔保之用
          。一般坊間設定抵押權皆以所借金額加計二成為設定
          之擔保金額，故被告雖借得700萬元，卻為原告設定8
          00萬元之抵押權。嗣後被告再應原告要求，開具以借
          款金額加計二成之附表三所示即840萬元金額之本票
          ，多出之140萬元即為加計之擔保金額，並非兩造就
          本件債務約定年息百分之25，否則原告大可於設定抵
          押權之契約書中明確約定利率，而非填載依照各個債
          務契約約定之利率計算。否則被告亦可指出兩造於87
          年6月5日設定最高限額800萬元之抵押權，比88年2月
          所開立如附表三所示之本票金額多出40萬元，此40萬
          元即為兩造約定之利息。況年息百分之25，只利息金
          額即已龐大，設定800萬元，不足以供足額之擔保，
          原告又豈會以800萬元做為設定之金額，故本件雖約
          定利息，但未約定利率，自應以年息百分之5為計算
          標準。又若兩造間約定利率為百分之25，原告應就被
          告多年來支付之金額依民法第323條之抵充順序提出
          計算書。
    （五）另兩造間若有月息百分之2.5之約定，則自87年4月至
          88年2月，被告每月應給付原告利息17萬5,000元，則
          11個月之金額應為192萬5,000元，原告應要求被告開
          立900萬元之本票，何以只開具840萬元。況87年6月5
          日設定800萬元之最高限額抵押權，當時之本利亦未
          達於800萬元，何以卻設定800萬元之抵押權。
    （六）被告給付原告之金額中有關現金部分，因颱風，部分
          資料為水淹沒，但於93年1月至5月被告曾給付原告之
          妻還款支票時，曾與原告之妻結算，當時尚欠124萬
          元，更足見兩造間並無月息百分之2.5之約定，且因
          資料為水淹沒而無法明了還款情形，至本件訴訟時始
          發前現述資料，而得知本件債務早已清償完畢。
    （七）兩造並未約定利息多少，均是原告說多少就是多少，
          兩造關係友好，而百分之5是因原告說是百分之5才以
          此計算，但認百分之5利息偏低，所以仍然繳交利息
          。沒有特定是百分之5，但也沒有約定二分半。140萬
          元不是向原告借的，是原告計算利息算入本金中。附
          表三所示本票是在設定抵押權後應原告要求所開，抵
          押金額800萬元是原告要求設定的，本票金額中多出
          之140萬元是給原告保障的。借500萬元時沒有設定抵
          押，再借200萬元時一起設定800萬元。付現金給原告
          ，原告都有簽收，但找不到單子。91年7月19日與原
          告之妻小結，尚欠124萬元，有簽名，並同時給原告6
          張支票及現金5,000元。在此之後除了還原告124萬元
          外，另給原告100多萬元，總計300萬元。簽收資料上
          的字是3年前寫的，124萬元是被告甲○○寫的，除原
          告之妻簽名外，其餘字是被告丙○○寫的。
    （八）綜上，兩造間之債務已清償完畢，原告請求被告連帶
          給付並無理由而請求駁回原告之訴，若受不利判決，
          願供擔保請准免為假執行。
三、證據﹕提出清償明細表、存證信函、土地登記謄本、抵押權
    設定資料、簽收簿等件為證。
    理  由
一、按訴狀送達後，原告不得將原訴變更或追加他訴。但有下列
    各款情形之一者，不在此限：二請求之基礎事實同一者。三
    擴張或減縮應受判決事項之聲明者。七不甚礙被告之防禦及
    訴訟之終結者。被告於訴之變更或追加無異議，而為本案之
    言詞辯論者，視為同意變更或追加，民事訴訟法第255條第1
    項第2、3、7款、第2項定有明文。本件原告原起訴請求被告
    連帶給付840萬元及自88年2月14日起至清償日止，按年息百
    分之5計算之利息。後於書狀送達被告且為言詞辯論後於95
    年9月29日改請求被告連帶給付700萬元及自94年9月17日起
    至清償日止，按年息百分之20計算之利息，有支付命令狀、
    95年9月29日之準備三狀可稽，惟其請求權之依據均為票款
    給付請求權及債款返還請求權，故其請求之基礎事實同一，
    且就聲明事項部分減縮，部分擴張，被告對此亦未異議而為
    本案言詞辯論，依前所述，原告所為訴之變更，應予准許，
    合先敘明。
二、本件原告主張之事實業據提出借據、附表一所示支票、附表
    二所示支票、附表三所示本票、附表四所示支票、第一商業
    銀行匯款資料等件為證，被告則以前詞置辯，經本院協同到
    庭之兩造整理並經肯認除下列爭執之事項外，其餘均不爭執
    。而兩造爭執之點為有無利率之約定？利率是否為百分之25
    ？被告給付予原告之現金，原告是否收受？被告所簽發如附
    表三所示之本票是否可證明兩造約定之利率為百分之25？
三、本件原告主張兩造約定利率為月息百分之2.5，雖為被告所
    否認，惟查﹕
    （一）被告不爭執於87年3月2日向原告借款500萬元，並開
          立附表一所示發票日為87年4月2日之支票交原告收執
          ，而原告就此借款匯款487萬5,000元給被告等情，並
          承認兩造間有利息之約定，而原告匯款金額為487萬5
          ,000 元非500萬元（有第一商業銀行匯款資料可憑）
          ，中間之差額應為500萬元借款一個月之利息，以原
          告所述被告同意給付月息二分半之利息計算，則500
          萬元一個月之利息即為12萬5,000元（月息百分之2.5
          ，年息為百分之30，0000000×30/100÷12＝125000
          ）。被告所借金額500萬元扣去一個月之利息12萬5,0
          00元即為487萬5,000元，與原告匯予被告之金額相符
          。
    （二）被告主張為原告設定800萬元之最高限額抵押權，若
          有約定年息百分之25，自會於抵押權設定契約書中載
          明，此係按借款金額加計兩成而寫，否則利息金額龐
          大，焉會僅寫800萬元云云，惟為原告所否認，並稱
          係相信被告承諾短期內即將還款才以概數定最高限額
          抵押權之金額。按所謂最高限額抵押權者，乃為預定
          抵押物應擔保債權之最高限額所設定之抵押權，最高
          法院85年台上字第2065號著有判例。查一般抵押權所
          擔保之金額會較實際之金額為高，且依最高限額抵押
          權之特性，其所擔保之債權範圍為一定時間內所生之
          債權，故其金額與實際借款金額自會有所不同。又被
          告係在附表二所示支票發票日後始為原告設定最高限
          額抵押權，而依被告向原告借款所約定之還款期限均
          甚短，以700萬元加上短期之利息（縱為月息二分半
          ，亦足以支付5個多月之利息），故800萬元之金額依
          常情尚足以擔保原告之債權。至嗣後被告簽發附表三
          所示之本票係在為原告設定最高限額抵押權半年後之
          事，自難以最高限額抵押權之金額為800萬元，而附
          表二所示本票總金額為840萬元，即推論兩造間約定
          之利息為40萬元，是被告所辯尚不足採信。
    （三）被告另主張附表三所示840萬元本票中之140萬元為原
          告之擔保乙節，查被告於本院審理時自承140萬元不
          是向原告借的，是原告計算利息算入本金（見本院95
          年8月23日言詞辯論筆錄），故140萬元為700萬元借
          款之利息而非保障原告之擔保。依原告所述此140萬
          元係自87年5月至87年12月之利息，則依月息二分半
          計算，700萬元於前述期間內之利息為140萬元（0000
          000×30/100÷12×8＝0000000）。雖被告以自87年4
          月至88年2月，共11個月，依原告所述月息二分半，
          金額應為192萬5,000元，然查附表三所示本票金額34
          40萬元部分，發票日為88年2月12日，金額500萬元部
          分，無發票日，故利息自難計算到88年2月底。又附
          表二所示之700萬元之支票發票日為87年4月30日，則
          自87年5月起算利息，尚非不當。是縱使140萬元為9
          個月又13日（即87年5月1日至88年2月13日）之利息
          ，有關700萬元之利率兩造並非無約定，否則何以能
          計算出利息為140萬元，是堪認原告有關利息之主張
          為真。
四、按請求履行債務之訴，原告就其所主張債權發生原因之事實
    ，固有舉證之責任，若被告自認此項事實而主張該債權已因
    清償而消滅，則清償之事實，應由被告負舉證之責任，最高
    法院28年上字第1920號著有判例。本件原告就現金部分除承
    認自訴外人章聰明處取得11萬元及92年6月30日由原告之妻
    簽收之5,000元外，其餘均否認取得，依前揭說明，被告即
    應證明有以現金為清償，惟其未能提出事證以供本院審酌，
    所辯自難信實。又附表四所示支票業經退票，有退票理單可
    憑，且為被告所不否認，是此張支票之金額亦應排除於被告
    清償金額之外。
五、復查被告主張依簽收簿兩造於92年6月30日結算，被告僅積
    欠原告124萬元，原告則否認與被告結算，辯稱簽收簿上之
    簽名僅為收受被告交付之支票及現金5,000元之簽收，並非
    承認結算之簽名，124萬元是被告事後虛偽加註云云，經本
    院當庭核閱簽收簿，除124萬元及原告之妻之簽名之墨色較
    淡外，其餘字跡之墨色一樣，有本院95年11月29日言詞辯論
    筆錄可稽，被告主張124萬元是結算後由被告甲○○於其上
    書寫，而以124萬元之筆跡墨色與原告之妻簽名之筆跡墨色
    相同，顯見應是以同一枝筆書寫。是原告之妻於簽名時自當
    親見其欲簽名之處有「尚欠」二字，若兩造未結算，原告之
    妻於收受被告交付之支票及現金時依理即會要求將該二字劃
    掉，況當日被告交付支票6紙及現金，兩造同時結算，尚無
    違情之處，而原告主張係被告事後虛偽加註，惟其未舉證證
    明，自難採信。又原告稱若已結算尚欠124萬元，何以被告
    清償近300萬元云云，惟兩造間有約定按月息二分半計算利
    息，此為原告所主張，被告又是以不足額陸續清償欠款，兩
    造又未再有結算之情，給付逾積欠金額，尚非不合理，是可
    認兩造於92年6月30日有經結算，被告尚欠原告124萬元為真
    。
六、綜上，被告於92年6月30日就本件債務尚積欠原告124萬元，
    被告自92年8月31日至94年9月16日陸續清償，扣除兩造不爭
    執如附表四所示之支票已退票，及93年7月30日現金5萬元，
    93年8月30日現金5,000元（後二筆現金原告否認收受，被告
    未舉證證明，已如上所述），被告共為21次清償，清償金額
    合計279萬元，姑不論被告每次給付之金額是否足以清償至
    清償日止之利息，縱被告每次清償之金額均不足以支付至清
    償日止之利息，且結算之124萬元縱均為本金債權，則自92
    年7月1日至94年9月16日止，2年2月又16日，縱按月息二分
    半計算（此已逾法定利率最上限），利息為82萬2,307元，
    加上本金124萬元，總計206萬2,307元，而被告至94年9月16
    日止已清償279萬元，清償之金額已逾被告積欠原告之金額
    ，是本件債務被告已清償完畢，從而原告依借貸之法律關係
    請求被告連帶給付，為無理由。
七、原告另主張依票據法律關係請求被告連帶給付乙節，按票據
    債務人得以其自己與執票人間所存抗辯事由對抗執票人，有
    最高法院46年台上字第1835號、47年台上字第1621號、73年
    台上字第4364號判例可資參照。原告不諱言被告因積欠其債
    款而簽發附表一、附表二（含附表一之債權）、附表三（附
    表一、附表二之債權）所示之本票，而兩造間之本件債務已
    清償完畢，已如上所述，則附表一、附表二、附表三所示之
    票據債權均已消滅，準此，原告依票據法律關係請被告連帶
    給付，亦屬無據。
八、綜上，原告請求被告連帶給付700萬元及自94年9月17日起至
    清償日止，按年息百分之20計算之利息，為無理由，應予駁
    回。其假執行之聲請亦失所附麗，應併予駁回。
九、本件事證已臻明確，兩造其餘攻擊防禦方法對判決之結果不
    生影響，爰不一一條列審酌，併此敘明。
十、結論：本件原告之訴為無理由，依民事訴訟法第78條，判決
    如主文。
中    華    民    國    95    年    12    月    13   日
                  民事第二庭    法  官  盧玉潤
以上正本係照原本作成。
如對本判決上訴，須於判決送達後20日內向本院提出上訴狀。
                                書記官  陳德榮
中    華    民    國    95    年    12    月    13   日
附表一﹕
 ┌───┬────┬────┬────┬───┬───┐
 │發票人│付 款 人│發 票 日│提 示 日│金  額│票  號│
 ├───┼────┼────┼────┼───┼───┤
 │丁○○│芎林鄉農│民國87年│民國88年│新臺幣│FA0011│
 │      │會信用部│4月2日  │1月7日  │500萬 │390號 │
 │      │        │        │        │元    │      │
 └───┴────┴────┴────┴───┴───┘
附表二﹕
 ┌───┬────┬────┬────┬───┬───┐
 │發票人│付 款 人│發 票 日│提 示 日│金  額│票  號│
 ├───┼────┼────┼────┼───┼───┤
 │金雞蛋│臺灣省合│民國87年│民國88年│新臺幣│QW0074│
 │休閒開│作金庫竹│4月30日 │1月7日  │700萬 │147號 │
 │發股份│東支庫  │        │        │元    │      │
 │限公司│        │        │        │      │      │
 └───┴────┴────┴────┴───┴───┘
附表三﹕
 ┌───────┬────┬────┬────┬───┐
 │發     票   人│發 票 日│到 期 日│金    額│票  號│
 ├───────┼────┼────┼────┼───┤
 │丁○○、甲○○│民國88年│民國88年│新臺幣34│140483│
 │、丙○○      │2月12日 │2月13日 │0萬元   │號    │
 ├───────┼────┼────┼────┼───┤
 │同          上│無      │同    上│新臺幣50│140484│
 │              │        │        │0萬元   │號    │
 └───────┴────┴────┴────┴───┘
附表四﹕
 ┌───┬────┬────┬────┬───┬───┐
 │發票人│付 款 人│發 票 日│提 示 日│金  額│票  號│
 ├───┼────┼────┼────┼───┼───┤
 │金雞蛋│中國農民│民國93年│民國93年│新臺幣│XO0246│
 │休閒開│銀行竹東│6月30日 │6月30日 │15萬元│68號  │
 │發股份│分行    │        │        │      │      │
 │限公司│        │        │        │      │      │
 └───┴────┴────┴────┴───┴───┘


司法院資訊處製作；財團法人民間司法改革基金會備份。
